臺灣新竹地方法院民事判決　九十二年度重訴字第一○二號
　　原　　　告　　林金虒即祭祀公業林泉興管理人
　　訴訟代理人　　李文傑律師
　　　　　　　　　林建鼎律師
　　複　代理人　　己○○
　　送達代收人　　李文傑律師
　　被　　　告　　戊○○
　　被　　　告　　丁○○
　　被　　　告　　乙○○即傅.
　　被　　　告　　甲○○
　　被　　　告　　丙○○
右當事人間返還土地事件，本院於民國九十三年五月二十七日言詞辯論終結，判決如
左：
    主      文
被告丙○○應將坐落新竹市○○段三四九地號土地上，如複丈成果圖所示Ｂ１、ｂ部
分，面積各為五七‧九九平方公尺、一‧四一平方公尺之地上物拆除，並將上開土地
交還原告。
被告甲○○應將坐落新竹市○○段三四八地號土地上，如複丈成果圖所示Ａ，ａ部分
，面積各為六一平方公尺、八‧五三平方公尺之地上物拆除，並將上開土地交還原告
。
被告乙○○應將坐落新竹市○○段三五一地號土地上，如複丈成果圖所示Ｃ部分，面
積六七‧二三平方公尺之地上物拆除，並將上開土地交還原告。
原告其餘之訴駁回。
訴訟費用由被告丙○○、甲○○各負擔百分之九，被告乙○○負擔百分之八，餘由原
告負擔。
本判決於原告分別以新台幣柒拾萬元、陸拾伍萬元、伍拾陸萬元為被告丙○○、甲○○、乙○○供擔保後得假執行。
原告其餘假執行之聲請駁回。
    事實及理由
一、原告主張：
  １、被告戊○○、丁○○、丙○○、乙○○、甲○○分別向原告承租如附表所示之
      土地，租金每年每平方公尺以申報地價百分之六計算，惟至民國九十年止，被
      告各已積欠如附表所示年數、金額之租金，原告分別通知被告等人限期清償所
      欠租金，否則兩造就系爭土地所訂租約即告終止，然僅被告戊○○、丁○○依
      序支付部分欠款一、０七五、三四六元（尚欠九０七、九七一元）、一二四、
      六五四元（尚欠一一０、四二六元），餘皆無效果。茲被告積欠之租金總額已
      逾二年以上，原告已定相當期限通知被告支付所欠租金，並同時為逾期未付，
      租約即告終止之意思表示，則不問被告有否在系爭土地上建築房屋，被告既逾
      期未償付所積欠之租金，原告終止租約，於法即無不合，且原告前已再以起訴
      狀繕本之送達，為終止兩造就系爭土地所訂租約之意思表示。兩造間就系爭土
      地所訂租約既已告終止，爰依民法第四百五十五條、第七百六十七條請求被告
      拆除系爭土地上之地上物，返還土地。
  ２、被告戊○○、丁○○承租之系爭二九七、三０七地號土地，在七十五年間，新
      竹市政府重測前，其面積各為六六０平方公尺、八０平方公尺，重測後，面積
      固分別縮減至六四七平方公尺、七五平方公尺，惟係政府機關辦理重測時，常
      有之結果，乃早期土地測量係以人力引拉量尺之方法為之，現今重測則以電子
      儀器進行測量，其精密、準確度自係較諸人力尺量為高，致有重測前後面積增
      減、更動之情況發生，是前開土地經重測，面積如有減縮，已非原告所能置喙
      及排除，原告指偏界址之說，尤屬子虛，前開土地面積之減縮，顯非可歸責於
      原告，且縮減面積合計為十八平方公尺，僅係前開土地之百分之二，於土地之
      利用，幾無影響，被告戊○○、丁○○至多祇能請求減少租金，並不能主張同
      時履行抗辯權，拒絕給付全部租金，遑論原告向其二人收取之租金，係按重測
      後之土地面積計算！故被告戊○○、丁○○主張在原告補足租賃土地面積前，
      渠等得暫免租金之給付義務，洵屬強辯飾非，毫無可採。
  ３、被告戊○○、丁○○辯稱兩造曾達成協議，就其二人所欠租金，約定分期於九
      十　一年十二月三十一日、九十二年六月三十日、十二月三十一日支付，原告
      則續租土地予其二人，並補足土地面積云云，亦為臨訟杜撰之詞，蓋被告戊○○、丁○○始終未能就上情舉證以實，且苟有斯議，其二人何以未遵協議履行
      ？原告何以誤於本件訴訟進行中，去函催其二人繳納所欠八十七年至九十二年
      之租金？凡此被告戊○○、丁○○已難自圓其說！
  ４、原告在本件訴訟中，去函被告戊○○促其繳納欠租一百七十四萬五千三百三十
      九元，係因向原告承租土地者繁，積欠租金之承租人復為數不少，原告每年均
      係以統一作業之方式寄發信函予承租人，通知承租人繳付租金或積欠之租金，
      而被告戊○○、丁○○兄弟二人屢推拒清償所欠鉅額款項，原告遂於函催承租
      人繳納租金時，一併去函被告戊○○，促其償付積欠之租金及無權占用土地之
      損害金，然在整體文書作業繁雜之狀況下，原告錯將催付欠租及損害金之意思
      ，誤予列載為租金，嗣原告於發現此錯誤後，隨即於九十二年十一月二十七日
      去函被告戊○○，撤銷前開錯誤之意思表示，依民法第八十八條第一項前段規
      定：「意思表示之內容有錯誤，或表意人若知其事情即不為意思表示者，表意
      人得將其意思表示撤銷之。」，記載為租金之意思表示，自已失其效力，是被
      告戊○○、丁○○所稱原告前開錯誤之意思表示為繼續租約之要約，其二人亦
      予承諾，兩造間已成立新的租賃契約，其二人有合法使用系爭土地云云，即不
      足供採。矧已依法訴請返還所有物，卻於訴訟程序中，未經任何調解、協商，
      即主動為同意繼續占用所有物，此一相反效果之表示者，非但未為所見，亦愚
      者所不至為，原告又豈有為之之理！
  ５、再者，民法第八十八條第一項但書固規定同項前段之錯誤或不知事情，以非由
      於表意人自己之過失者為限，然此所謂過失，係指重大過失而言，乃因表意人
      之意思表示果有錯誤，即應給予撤銷之機會，不宜限制過嚴，以免造成表意人
      不可測知之損害，右揭過失應類推解釋為欠缺一般人注意之重大過失。茲原告
      年逾七十一歲，已屆高齡，身體機能已經退化，注意能力本較一般人為低，且
      如前所述，向原告承租土地者繁，積欠租金之承租人復為數不少，原告每年均
      係以統一作業之方式寄發信函予承租人，通知承租人繳付租金或積欠之租金，
      ，在此整體文書作業龐雜之情形下，於函催被告戊○○清償積欠之租金及無權
      占用土地之損害金時，錯將催付欠租及損害金之意思，誤予列載為租金，一般
      人尚難免有此錯誤，況乎原告！是足見不能認原告有何過失可言，縱有過失，
      其程度亦未大於重大過失。抑有進者，原告與被告戊○○就租賃之範圍、金額
      ，二人之意思表示，彼此亦不一致，按原告去函所載面積為七二二平方公尺，
      而被告戊○○非但回函稱：「來函所載『承租面積』超過本人目前使用之面積
      」，在本件訴訟中，甚至為面積短少之主張；又原告去函催付一、七四五、三
      三九元之數額，被告戊○○則回函表示：「請台端查明後再『多退少補』」。
      可見，原告與被告戊○○就租賃之意思表示已不一致甚明，其契約之尚未成立
      亦明。退萬步言，縱認原告與被告戊○○就系爭二九七、三０七地號土地之租
      賃契約已成立，該契約亦屬創設之新約，並非前此已告終止之租賃契約之延續
      ，而前開新約，觀諸原告函載，期間亦僅止於九十二年，職是，前開新約之存
      續期間，祇限於九十二年，並不及於本年，殆無庸疑，故自本年一月一日起，
      被告即應將系爭二九七、三０七地號土地返還原告，已無繼續占用之權源。
  ６、按民法第四百二十二條所定，其期限逾一年而未以字據訂立，視為不定期限租
      賃之不動產租賃契約，當以該租賃契約已有效成立，始有視為不定期限之餘地
      ，今原告與被告戊○○就租賃之範圍、金額，意思並不一致，租賃契約尚未成
      立，縱已成立，期間至多僅止於九十二年，本件顯無民法第四百二十二條規定
      之適用，灼然至明。並聲明：
    (1)被告戊○○應將坐落新竹市○○段二九七地號土地上，如複丈成果圖所示Ｅ、
      Ｆ　、Ｇ、Ｈ、Ｉ、Ｊ１、Ｋ１、Ｋ２、Ｋ３部分，面積依序為二一六‧七九
      平方公尺、一八‧三九平方公尺、二三‧０二平方公尺、二九‧二三平方公尺
      、一０‧七六平方公尺、二三‧六三平方公尺、四四‧二二平方公尺、八三‧
      二二平方公尺、一　八四‧一四平方公尺之地上物拆除，將占用之上開土地交
      還原告。
    (2)被告戊○○應將坐落同前段三０七地號土地上，如複丈成果圖所示Ｊ２部分，
      面積０‧八平方公尺之地上物拆除，與被告丁○○將占用之上開土地交還原告
      。
    (3)被告丁○○應將坐落同前段三０七地號土地上，如複丈成果圖所示Ｌ２部分，
      面積七三‧三五平方公尺之地上物拆除，將占用之上開土地交還原告。
    (4)被告丁○○應將坐落同前段二九七地號土地上，如複丈成果圖所示Ｌ１部分，
      面積五‧０六平方公尺之地上物拆除，與被告戊○○將占用之上開土地交還原
      告。
    (5)被告丙○○應將坐落同前段三四九地號土地上，如複丈成果圖所示Ｂ１、ｂ部
      分，面積依序為五七‧九九平方公尺、一‧四一平方公尺之地上物拆除，將占
      用之上開土地交還原告。
    (6)被告甲○○應將坐落同前段三四八地號土地上，如複丈成果圖所示Ａ，ａ部分
      ，面積依序為六一平方公尺、八‧五三平方公尺之地上物拆除，將占用之上開
      土地交還原告。
    (7)被告乙○○應將坐落同前段三五一地號土地上，如複丈成果圖所示Ｃ部分，面
      積六七‧二三平方公尺之地上物拆除，將占用之上開土地交還原告。
    (8)訴訟費用由被告負擔。
    (9)原告願供擔保，請宣告准予假執行。
二、被告戊○○、丁○○辯稱：
  １、被告等二人前向原告承租土地使用之面積係七百六十九平方公尺，且原告亦係
      按上開面積計收租金，惟於七十五年間政府實施土地重測時，原告之管理人竟
      將被告承租使用之界址指偏，致使被告承租土地之面積僅剩下七百二十二平方
      公尺而已，減少四七平方公尺，迭經被告以口頭向該原告之管理人反應均無結
      果，嗣並經被告於九十一年十月二十四日以新竹郵局第一六七一號存證信函通
      知原告將被告承租土地之面積補足予被告，被告即將緩繳之租金一次補足予原
      告，仍無結果，依民法第二百六十四條第一項前段之規定，被告在原告補足土
      地面積予被告承租使用之前，自得行使同時履行抗辯權而暫免租金之給付義務
      。是原告主張被告積欠租金為由終止兩造間之租賃契約，自不合法，不生終止
      租約之效力，其以租約業經終止而請求被告拆屋還地，顯無理由。
  ２、何況，兩造曾就本件欠租於九十一年八月下旬達成協議，就所欠自八十三年至
      九十一年度之租金計二百零二萬三千三百六十九元，約定於九十一年十二月三
      十一日支付七十萬元，九十二年六月三十日支付七十萬元，九十二年十二月三
      十一日付清全部欠租，原告則繼續將土地出租予被告使用，並設法補足被告承
      租土地之面積，茲查被告已依約於九十一年十二月三十日給付七十萬元予原告
      ，詎被告嗣後又毀約提起本件訴訟訴請被告拆屋還地，亦屬不合。
  ３、又原告於本件訴訟進行中，曾於九十二年十月二十三日寄發函件通知被告繳交
      承租土地之租金，並於附件催繳函中載明被告積欠租金之年度，金額、遲延利
      息等，另於附件地租計算說明表中詳列其計算租金之方式，於第五條更載明：
      「九十二年度租金按新租金計收」，被告於接到上開催繳租金之函件後，已於
      九十二年十一月十四日以新竹英明街郵局第一五三０號存證信函將原告催繳之
      租金全數寄交原告收取在案，足見本件雙方間租約縱經原告於九十一年九、十
      月間予以終止，然原告既以催繳租金之函文向被告為繼績租賃契約之意思表示
      ，應屬要約之行為，而被告依其通知將其所催繳之租金全部繳交原告，即屬對
      原告之要約予以承諾，雙方意思表示一致，依民法第一百五十三條之規定，兩
      造間自已成立租賃契約，且此項租賃契約應溯及於原租約經其終止後即發生效
      力。原告雖主張其向被告催繳租金係屬錯誤之意思表示，而此項錯誤之意思表
      示業經其撤銷云云，惟依原告狀述其係因其土地之承租人數眾多始發生上開錯
      誤之情事，足見此項錯誤之發生過失全在原告自己，且屬重大之過失，依民法
      第八十八條第一項但書之規定，自不容原告任意予以撤銷。
  ４、原告於九十二年十一月十七日收取被告所寄交之租金後，雙方間即已成立租賃
      契約，而此項租賃契約不論是原來租約之繼續，抑或是前租約終止後所成立的
      新租約，惟自九十一年九、十月間開始算至九十二年底止，其期限已超過一年
      以上，雙方並未以字據訂立租約，依上開民法第四百二十二條之規定，亦應視
      為不定期之租賃。原告主張縱使雙方成立租約，亦僅止於九十二年，自九十三
      年一月一日起被告即應返還系爭土地亦非足採，並聲明：(1)原告之訴駁回。
      (2)訴訟費用由原告負擔。
      (3)如為被告等不利之判決時請准予提供擔保免為假執行。
三、被告丙○○則以：自認積欠租金之事實，惟辯稱：願意一年分四期，每期給付三
    萬元，但原告不同意等語置辯，並聲明：(1)原告之訴駁回。(2)訴訟費用由原告負
    擔。
四、被告乙○○、甲○○未於言詞辯論期日到場，亦未提出準備書狀作何聲明或陳述
    。
五、得心証之理由：
  １、本件被告乙○○、甲○○經合法通知，未於言詞辯論期日到場，核無民事訴訟
      法第三百八十六條各款所列情形，爰依原告聲請，由其一造辯論而為判決。
  ２、原告主張被告等人分別向其承租系爭土地，並積欠總額已逾二年以上之租金，
      經原告通知被告等人限期清償所欠租金，否則即終止租約，惟除被告戊○○、
      丁○○分別給付部分欠租外，其餘均置之不理之事實，已據出土地謄本、存証
      信函、郵件回執、本院九十一年度聲字第五六三、五六四號裁定、新聞紙等件
      為証，復經本院履勘現場，囑託新竹市地政事務所測量，製有複丈成果圖在卷
      可按，被告戊○○、丁○○、丙○○等對積欠上開租金之事實並不爭執，被告
      乙○○、甲○○未於言詞辯論期日到場，亦未提出準備書狀作何聲明或陳述，
      自堪信原告主張為真實。雖被告丙○○辯稱：願意一年分四期，每期給付三萬
      元，但原告不同意云云，惟其既已積欠租金總額逾二年以上，原告依法終止租
      約，並無不合，原告不同意分期給付，被告自不得據此抗辯，其所辯尚無可採
      。從而，原告依民法第四百五十五條、第七百六十七條請求被告乙○○、甲○○、丙○○拆除系爭土地上之地上物，返還土地，為有理由，爰分別判決如主
      文第一、二、三項所示。
  ３、至於被告戊○○、丁○○辯稱：
    (1)渠等承租系爭土地使用之面積為七百六十九平方公尺，惟於七十五年間政府實
      施土地重測時，原告之管理人竟將其承租使用之界址指偏，致使承租土地之面
      積僅剩下七百二十二平方公尺而已，減少四十七平方公尺，經其被告以口頭向
      該原告之管理人反應均無結果，嗣並經被告以存證信函通知原告將被告承租土
      地之面積補足予被告，被告即將緩繳之租金一次補足予原告，仍無結果，依民
      法第二百六十四條第一項前段之規定，被告在原告補足土地面積予被告承租使
      用之前，自得行使同時履行抗辯權而暫免租金之給付義務云云，惟按「租賃關
      係存續中，因不可歸責於承租人之事由，致租賃物之一部滅失者，承租人得按
      滅失之部分，請求減少租金。前項情形，承租人就其存餘部分不能達租賃之目
      的者，得終止契約。」、「因契約互負債務者，於他方當事人未為對待給付前
      ，得拒絕自己之給付。但自己有先為給付之義務者，不在此限。他方當事人已
      為部分之給付時，依其情形，如拒絕自己之給付有違背誠實及信用方法者，不
      得拒絕自己之給付。」，民法第四百三十五條、第二百六十四條分別定有明文
      。查政府機關就土地辦理重測，重測前後面積增減、更動之情況，相當普遍，
      系爭租地經重測，面積如有減縮，既難歸責於承租人，亦不可歸責於出租人，
      且縮減面積甚小，占系爭土地比率不高，於系爭土地之利用，幾無影響，亦無
      礙於房屋之使用，是渠等充其量只能請求減少租金，是以渠等如拒絕自己之給
      付，實有違背誠信原則，自不得主張同時履行抗辯權，拒絕給付全部租金，況
      且原告所收取之租金，亦係按重測後之土地面積計算，是渠等所辯洵無可採。
    (2)渠等再辯稱：兩造曾就本件欠租於九十一年八月下旬達成協議，就所欠自八十
      三年至九十一年度之租金計二百零二萬三千三百六十九元，約定於九十一年十
      二月三十一日支付七十萬元，九十二年六月三十日支付七十萬元，九十二年十
      二月三十一日付清全部欠租，原告則繼續將土地出租予被告使用，並設法補足
      被告承租土地之面積，被告已依約於九十一年十二月三十日給付七十萬元予原
      告，詎被告嗣後又毀約提起本件訴訟云云，惟此部分主張，為原告所否認，自
      應由其負舉証責任。經本院命原告管理人林金虒與被告戊○○對質結果，林金
      虒否認有同意被告戊○○分三其給付，並須大會討論才能決定等語（本院卷第
      二二六頁），渠等復未能舉証証明，其所辯自無足採。
  ４、惟按不動產之租賃契約，其期限逾一年者，應以字據訂立之，未以字據訂立者
      ，視為不定期限之租賃，民法第四百二十二條定明有文。被告戊○○、丁○○
      辯稱：原告於本件訴訟進行中，曾於九十二年十月二十三日寄發函件通知被告
      繳交承租土地之租金，並於附件催繳函中載明被告積欠租金之年度，金額、遲
      延利息等，另於附件地租計算說明表中詳列其計算租金之方式，於第五條更載
      明：「九十二年度租金按新租金計收」，被告於接到上開催繳租金之函件後，
      已於九十二年十一月十四日以新竹英明街郵局第一五三０號存證信函將原告催
      繳之租金全數寄交原告收取在案，並提出原告催繳函、存証信函、支票等件為
      証（本院卷第一一五至一二一頁），復為原告所自認。原告既就九十二年度催
      繳欠租，可認係向渠等為租賃契約之意思表示，應屬要約之行為，而被告戊○○依其通知將其所催繳之租金全部繳交原告，即屬對原告之要約予以承諾，雙
      方意思表示一致，依民法第一百五十三條之規定，自應就九十二年度成立新的
      租賃契約。而兩造並不爭執就新成立之租約，並無以字據訂立之，而九十二年
      迄今（九十三年六月）已逾一年以上，依民法第四百二十二條規定，應視為不
      定期限之租賃，原告並未終止該租賃關係，則其租賃關係存在，既有租賃關係
      ，原告自不得依民法第四百五十五條、第七百六十七條規定請求拆屋還地，是
      原告就戊○○、丁○○部分之請求，為無理由，應予駁回。
  ５、雖原告辯稱：原告與被告戊○○就租賃之範圍、金額，二人之意思表示，彼此
      亦不一致云云，惟原告去函所載面積為七百二十二平方公尺，被告戊○○雖表
      示「來函所載『承租面積』超過本人目前使用之面積」，但兩造承租範圍應為
      房屋坐落地點，面積固有少許差距，但仍無礙租賃範圍之確定；又原告函催給
      付一百七十四萬五千三百三十九元，被告戊○○雖回函表示：「請台端查明後
      再『多退少補』」，但仍按原告催繳數額給付，足見被告戊○○亦同意該租金
      之計算，只是對計算租金之面積尚有爭執，是兩造就就租賃之範圍、金額之意
      思表示合致，其契約應已成立，其所辯應無足取。
  ６、原告再辯稱：其向被告催繳租金係屬錯誤之意思表示，而其管理人年逾七十一
      歲高齡，身體機能已經退化，注意能力本較一般人為低，不能認有無過失，縱
      有過失，亦未至重大過失，此項錯誤之意思表示業經其撤銷云云，惟按「意思
      表示之內容有錯誤，或表意人若知其事情即不為意思表示者，表意人得將其意
      思表示撤銷之。但以其錯誤或不知事情，非由表意人自己之過失者為限。」，
      民法第八十八條第一項定有明文。查原告主張係因其土地之承租人數眾多始發
      生上開錯誤之情事，足見係因原告自已之過失所致，而原告出租之土地甚多，
      其管理人應有相當的管理知識經驗，竟然出此錯誤，應有欠缺一般人注意程度
      之重大過失，依上開規定，原告自不得撤銷該錯誤之意思表示，其所辯不足採
      信。
  ７、原告又辯稱：原告與被告戊○○就租賃之範圍、金額，意思並不一致，租賃契
      約尚未成立，縱已成立，期間至多僅止於九十二年，本件顯無民法第四百二十
      二條規定之適用云云，惟原告與被告戊○○就系爭土地已成立新的租賃契約，
      且未以字據訂立之，而九十二年迄今（九十三年六月）已逾一年以上，依民法
      第四百二十二條規定，應視為不定期限之租賃，已如前述，在原告未依法終止
      該租賃關係前，則其租賃關係存在，是原告所辯應非可採。
六、本件判決之基礎已臻明確，兩造其餘之攻擊、防禦方法與舉証，經審酌後，核與
    判決結果無影響，爰不一一論列，併此敘明。
七、原告陳明願供擔保請准宣告假執行，就原告勝訴部分，核無不合，爰酌定相當擔
    保金額宣告之；至於原告敗訴部分，其假執行之聲請已失所附麗，應予駁回。
八、訴訟費用負擔之依據：民事訴訟法第七十九條。
中　　　華　　　民　　　國　　九十三　　年　　　六　　　月　　 十七 　　日
                                    臺灣新竹地方法院民事第二庭
~B法　　　官　吳上晃
右為正本係照原本作成。
如對本判決上訴，須於判決送達後廿日內向本院提出上訴狀（須按他造當事人之人數
附繕本）。
中　　　華　　　民　　　國　　九十三　　年　　　六　　　月　　 十七 　　日
~B法院書記官　邱明智
附表：
　　┌────┬───────────┬──┬──────┬────┬─────────┐
    │被告姓名│　　土　地　坐　落　　│地目│面積平方公尺│欠租年數│欠租金額：元      │
    ├────┼───────────┼──┼──────┼────┼─────────┤
    │  戊○○│新竹市○○段二九七地號│  建│      六四七│  十一年│一、九八三、三一七│
    ├────┼───────────┼──┼──────┼────┼─────────┤
    │  丁○○│同右段三０七地號　　　│  建│      　七五│  十一年│　　二三五、０八０│
    ├────┼───────────┼──┼──────┼────┼─────────┤
    │  丙○○│同右段三四九地號　　　│  建│      一００│  廿四年│　　四０九、一八二│
    ├────┼───────────┼──┼──────┼────┼─────────┤
    │  乙○○│同右段三五０地號　　　│  建│      　八七│  廿四年│　　七一四、七四九│
    ├────┼───────────┼──┼──────┼────┼─────────┤
    │  乙○○│同右段三五一地號　　　│  建│      　八八│  　　　│　　　　　　　　　│
    ├────┼───────────┼──┼──────┼────┼─────────┤
    │  甲○○│同右段三四八地號　　　│  建│      　九三│  十四年│　　三三一、四五六│
    └────┴───────────┴──┴──────┴────┴─────────┘
